臺灣板橋地方法院刑事判決　　　　　　 99年度交訴字第212號
公　訴　人　臺灣板橋地方法院檢察署檢察官
被　　　告　賴和璋
上列被告因業務過失致死案件，經檢察官提起公訴（99年度偵字
第24985 號），本院判決如下：
    主    文
賴和璋從事業務之人，因業務上之過失致人於死，處有期徒刑壹
年。
    事  實
一、賴和璋受雇於展晟通運股份有限公司（下稱展晟公司，負責
    人為喻小安，現由檢察官另行偵辦中），負責駕駛車號172-
    KE營業貨櫃曳引車載運貨物，為從事業務之人，其於民國99
    年7 月27日因該車之煞車有問題而前往裕國汽車修理廠（負
    責人為蔡萬國）維修，並經蔡萬國告知而得悉該車右後煞車
    分泵損壞及後兩輪沒有煞車來令，本應注意汽車於行車前應
    詳細檢查煞車是否確實有效，且其當時並無不能注意之情形
    ，惟竟疏未注意上情，仍於99年7 月29日9 時21分許駕駛該
    車（曳引車牌號碼61-JW 半拖車）載運貨物自林口南亞塑膠
    廠出發，沿國道1 號高速公路往北行駛行駛至北向37.7公里
    處之外側車道（屬臺北縣泰山鄉，該處計有內側、中內、中
    外、外側、路肩等5 個車道）時，因見前方貨櫃車煞車燈亮
    起而欲踩煞車減速時，即發現其車之煞車沒有作用，其為避
    免追撞前車，乃即將車切往路肩車道，惟因路肩車道停有數
    輛工程車，乃又將車轉回外側車道，因而撞上劉永銘所駕駛
    車號4325-FR 號自用小客車，並引發連環追撞（即劉永銘前
    揭汽車撞到董其昌所駕駛車號6T-2595 號自用小客車後，董
    其昌前揭汽車又撞到吳啟迪所駕駛車號7195-YB 號自用小客
    車，吳啟迪前揭汽車再撞上李鎧丞所駕駛158-ZF號營業用半
    聯結車，惟均無人受傷），而賴和璋所駕駛前揭曳引車則因
    此車身失控並向右傾倒後壓毀由陳永周所駕駛、適行駛於該
    處路肩車道進行路面清掃工程之1435-SS 號工程車，致陳永
    周受有胸部嚴重鈍挫傷併多處肋骨骨折，嗣雖經送醫急救，
    惟仍於到院前死亡。另賴和璋於肇事後，在有偵查犯罪職權
    之公務員查知其為犯人前，即在場主動向接獲報案前來處理
    之國道公路警察局第一警察隊泰山分隊警員自承肇事及願接
    受裁判之意，因而查悉上情。
二、案經陳永周之妻鄭玉雲訴由國道公路警察局第一警察隊報請
    臺灣板橋地方法院檢察署偵查起訴。
    理  由
一、查被告賴和璋對於公訴人所提之證據資料及以下本院作為判
    斷依據之各項證據資料，均不爭執其證據能力，本院審酌該
    等言詞供述及書面作成時之情況認為適當，均無不宜作為證
    據之情事，依刑事訴訟法第159 條之5 規定，均得作為證據
    。
二、訊據被告雖矢口否認有何業務過失致死犯行，略辯稱：伊當
    天上路前有檢查煞車，一切正常，且伊係先開車到林口載到
    貨，於歸途時才發生事故，並無「未妥善保養及檢查煞車是
    否有效」之過失；99年7 月27日那次伊是要找蔡萬國檢查方
    向盤漏油，順便請他幫忙看一下煞車，當時他沒有說有損壞
    ，只有說好像有問題，其他都沒有再說。伊跟蔡萬國說車子
    過兩天要保養，再一次檢查。後來在肇事前，伊有跟公司負
    責派車的顏小姐報備說伊去檢查車子，保養廠的老闆跟伊說
    煞車有問題，但她如何回答伊忘記了，伊應該也有打電話向
    喻小安報備云云，然查：
  (一)被告於案發當時係受雇於展晟公司，負責駕駛172-KE營業貨
    櫃曳引車載運貨物；被告曾於99年7 月27日駕駛該車至裕國
    汽車保養廠請蔡萬國幫忙看1 下煞車；被告於99年7 月29日
    9 時21分駕駛該車載運貨物行經國道1 號高速公路北向37.7
    公里處之外側車道時，有因其車煞車失靈致有前述犯罪事實
    欄所載閃避、追撞及向右傾倒後壓毀被害人陳永周所駕駛之
    工程車，導致陳永周受有前揭傷害而於送醫前即已死亡等事
    實，業據被告坦承不諱，核與證人即乘坐陳永周所駕工程車
    進行清潔工程而目睹車禍經過之侯麗真於警詢時之陳述，及
    劉永銘、董其昌、吳啟迪、李鎧丞、謝翔宇（即駕駛車號56
    3-BN號自小貨車在陳永周所駕工程車後方進行撿拾清掃工作
    而目睹車禍經過之人）、陳義朝（即駕駛車號1403-SS 號工
    程車在陳永周所駕工程車及謝翔宇所駕自用小貨車後方負責
    警戒而目睹車禍經過之人）及蔡萬國於警詢及偵訊時具結證
    述之情節相符，並有道路交通事故現場草圖、道路交通事故
    現場圖、道路交通事故調查報告表、172-KE營業貨櫃曳引車
    之行車紀錄卡、診斷證明書、現場照片40張、臺灣板橋地方
    法院檢察署檢驗報告書、相驗筆錄、相驗屍體證明書及相驗
    報告書附卷可稽（相字卷第26至31、33、35、38至57、59至
    66、75、94頁），堪信屬實。另查臺灣區汽車修理工業同業
    公會於本案車禍事故後，曾受託對172-KE營業貨櫃曳引車進
    行鑑定，其鑑定結論為：汽車空氣煞車是密閉式系統，只要
    有1 個零組件漏氣，整車煞車制動力全部下降；左後輪煞車
    來令片碳化導致沒有煞車；系爭車煞車來令片使用過量及煞
    車分泵漏氣兩樣缺陷，本會鑑定小組認為該系爭車於肇事之
    前上述情形即已存在，有鑑定報告書及照片附卷可稽（偵卷
    第36至54頁），而被告對此鑑定結論並未否認，亦堪認係真
    實。
  (二)被告於本院審理時雖稱：99年7 月27日那次是要找蔡萬國檢
    查方向盤漏油，順便請他幫忙看1 下煞車，當時他沒有說有
    損壞只有說好像有問題，其他都沒有再說。伊跟蔡萬國說車
    子過兩天要保養，再一次檢查云云（本院卷第42頁），亦即
    係被告主動跟蔡萬國說過兩天再一起檢查，惟此與其於本院
    準備期日時所稱：99年7 月27日蔡萬國是跟伊說車子過兩天
    就要保養，保養時再一起處理，叫伊跟公司報備云云（本院
    卷第19頁反面），則當時究係蔡萬國主動向被告表示過兩天
    再一起保養即可？抑或被告主動向蔡萬國表示再過兩天再來
    保養？前後所述反覆不一。反觀證人蔡萬國於偵訊時具結證
    稱：99年7 月27日被告說煞車不準來找伊檢查，伊看了之後
    跟被告說車頭的右後煞車分泵損壞及右後來令片需更換，被
    告說要回去跟公司報告，結果車子就沒有再進來了等語（偵
    字卷第58頁），嗣於本院審理時更明確具結證稱：發生事故
    前兩天，被告有開肇事車輛來檢查，伊發現煞車有問題，有
    跟被告說回去要跟公司報告，要趕快修，煞車的右後分泵都
    沒有作用，後兩輪左右來令都沒有；伊忘記被告有無跟伊說
    下次定期檢驗再一起修，但伊確定沒有跟他這樣說等語（本
    院卷第66頁反面至第67頁），其所稱檢查結果核與前述鑑定
    結論相符，且其與被告素無嫌怨或糾紛，衡情應無刻意虛捏
    事實誣陷被告，因而自陷偽證嚴厲罪責風險之可能，所言當
    較被告前揭所辯可信。其當時既未向被告說「下次定期檢驗
    再一起修」，而且還有明確向被告說「回去要跟公司報告，
    要趕快修」，應已明確告知被告該車的煞車系統已經出現嚴
    重且須立即處理的情形。況查被告於此次進廠維修前，另曾
    於同月13日至同廠找蔡萬國檢修（同日即至安聯汽車代檢公
    司進行檢驗，參本院卷第50頁），當時蔡萬國檢查後係發現
    該車還有煞車來令，只是比較薄，還可以用，故沒有建議被
    告更換來令片，而煞車分泵也還沒有壞，所以只是把煞車調
    緊一點等情，業據證人蔡萬國於偵訊時具結證述明確等語（
    偵字卷第58頁），而被告對此亦不否認，堪信屬實。蔡萬國
    於相距約2 週之短暫期間內先後檢查該車2 次，而兩次檢查
    後所作建議既有明顯差異，且被告乃專責駕駛該車的司機，
    99年7 月27日找蔡萬國的目的亦係要解決該車煞車問題，當
    應更能察覺前後煞車狀況的差異性及事態的嚴重性，而不應
    輕忽隨便放任不管，故其辯稱：蔡萬國於99年7 月27日沒有
    說有損壞，只有說好像有問題，其他都沒有再說云云，諒係
    避重就輕之詞，不足採信。
  (三)被告雖另辯稱：後來在肇事前，伊有跟公司負責派車的顏小
    姐報備說伊去檢查車子，保養廠的老闆跟伊說煞車有問題，
    但她如何回答伊忘記了，伊應該也有打電話向喻小安報備云
    云，惟此非但為證人喻小安於本院審理具結作證時所明確否
    認（本院卷第65頁），且依被告於偵訊時自稱：「（為何不
    換煞車來令片？）我有回去公司報備，不過因為車子公里數
    已經快達到換機油的程度，公司說來令片跟機油一起換」等
    語（偵字卷第58至59頁），可知其返回公司並向公司報備後
    ，公司係明確答稱「車子公里數已經快達到換機油的程度，
    來令片跟機油一起換」，惟其前揭於本院審理時卻稱：伊有
    跟公司負責派車的顏小姐報備說伊去檢查車子，保養廠的老
    闆跟伊說煞車有問題，但她如何回答伊忘記了云云，兩者間
    亦有齟齬，則被告辯稱其於99年7 月27日至蔡萬國之維修廠
    檢查後，回去有向公司報備，公司答稱「車子公里數已經快
    達到換機油的程度，來令片跟機油一起換」，是否可信，容
    屬有疑。縱認其所言屬實，惟按行車前應詳細檢查煞車須確
    實有效；汽車行駛高速公路及快速公路前，應妥為檢查車輛
    ，道路交通安全規則第89條第1 項第1 款及高速公路及快速
    公路交通管制規則第14條均有明定。被告既係專責駕駛該車
    之司機，並已直接從蔡萬國處得悉該車檢查後具體狀況，應
    能預見如不立即更換零件並維修該車之煞車系統，該車隨時
    可能會出現煞車失靈的狀況，尚難僅因該車於99年7 月27日
    至蔡萬國處檢查後至同月29日9 時21分許肇事前仍有煞車，
    即忽視前述煞車系統亟需更換零件維修之嚴重性，至於展晟
    公司負責人或其他人員縱或有明確要求被告緩修的指示，亦
    屬是否同有過失責任之問題，尚難以此逕謂被告毫無過失。
    被告既有過失存在，即已該當過失致死之構成要件，至其過
    失程度高低僅屬量刑審酌的問題，仍難脫免其應負之過失責
    任。
  (四)綜上，被告既係專責駕駛該車之司機，並已直接從蔡萬國處
    得悉該車檢查後具體狀況，應能預見如不立即更換零件並維
    修該車之煞車系統，該車隨時可能會出現煞車失靈的狀況，
    惟竟疏未立即更換零件並維修該車之煞車系統，仍然執意駕
    車載貨，其發現煞車失靈後固有採取閃避的動作，但仍無法
    避免引起連環車禍，並致己車向右傾倒後壓毀陳永周所駕駛
    工程車，導致陳永周當場受有胸部嚴重鈍挫傷併多處肋骨骨
    折，並於到院前死亡之結果，其過失行為與被害人死亡結果
    間應有相當因果關係。本案事證明確，被告犯行已堪認定。
三、核被告賴和璋所為，係犯刑法第276 條第2 項之業務過失致
    死罪。次按被告如在犯罪未發覺之前，向該管公務員告知其
    犯罪，而不逃避接受裁判，即與刑法第62條規定之自首要件
    相符，不以言明自首並願接受裁判為必要。即或自首後，嗣
    後又與其初供不一致之陳述，甚至否認其有過失或犯罪，仍
    不能動搖其自首之效力，蓋現行刑事訴訟法明示無罪推定原
    則，被告在未經審判證明有罪確定前，推定其為無罪，殊不
    能期待被告自己證明其犯罪（最高法院95年度台非字第20號
    判決參照）。本案被告於肇事後，於有偵查犯罪職權之公務
    員查知其為犯人前，即在場向前來處理之國道公路警察局第
    一警察隊泰山分隊警員表明為肇事人，及願接受裁判之意，
    有自首情形調查表（本院卷第53頁）附卷可稽，當已符自首
    要件，爰依刑法第62條前段之規定減輕其刑。至於被告於偵
    訊、本院準備程序期日及審理時雖均否認有過失，然依前揭
    說明，仍無解於其已符合自首要件之認定，附此說明。另查
    被告前於91年間曾因偽造文書案件，經臺灣高雄地方法院判
    處有期徒刑8 月，經歷數次更審後，終經臺灣高等法院高雄
    分院以98年度重上更（二）字第133 號撤銷原判決，改判處
    有期徒刑3 月，如易科罰金，以銀元3 百元即新臺幣9 百元
    折算1 日確定。又於95年間因懲治走私條例案件，經臺灣高
    雄地方法院以92年度訴字第551 號判處有期徒刑1 年10月，
    上訴後經臺灣高等法院高雄分院以95年度上訴字第2034號撤
    銷原判決，改判處有期徒刑1 年2 月，上訴後復經最高法院
    以97年度台上字第2093號判決駁回上訴確定，再經臺灣高等
    法院高雄分院以97年度聲減字第376 號裁定減為有期徒刑7
    月確定（97年8 月29日入監執行至98年3 月24日執行完畢）
    。嗣前揭2 罪再經臺灣高等法院高雄分院以99年度聲字第47
    1 號裁定定應執行刑為有期徒刑9 月確定（目前查無已全部
    執行完畢之紀錄）等情，有臺灣高等法院被告前案紀錄表在
    卷可憑，此於本案雖均不構成累犯（蓋本案係過失犯罪，不
    符合刑法第47條第1 項「5 年內故意犯罪」之要件），惟仍
    應列為量刑時素行之參考，復審酌其智識程度，於本案車禍
    事故之肇事過失程度，肇事後始終否認有何過失犯行，且未
    實際與被害人家屬達成和解（按被害人家屬僅與展晟公司達
    成調解，有調解書附於本院卷第30頁可參，被告亦自承其肇
    事後未與被害人家屬洽談和解，參本院卷第19頁）等一切情
    狀，量處如主文所示之刑。
據上論斷，應依刑事訴訟法第299 條第1 項前段，刑法第276 條
第2 項、第62條前段，刑法施行法第1 條之1 第1 項、第2 項前
段，判決如主文。
本案經檢察官簡志祥到庭執行職務。
中    華    民    國   100    年    3     月    3     日
                  刑事第十二庭  審判長法  官  王士珮
                                      法  官  張誌洋
                                      法  官  楊明佳
以上正本證明與原本無異。
如不服本判決應於收受送達後10日向本院提出上訴書狀，並應敘
述具體理由；其未敘述上訴理由者，應於上訴期間屆滿後20日內
向本院補提理由書（均須按他造當事人之人數附繕本）「切勿逕
送上級法院」。
                                      書記官  林金良
中    華    民    國   100    年    3     月    4     日
附錄本案論罪科刑法條全文：
刑法第276條
因過失致人於死者，處2 年以下有期徒刑、拘役或2 千元以下罰
金。
從事業務之人，因業務上之過失犯前項之罪者，處5 年以下有期
徒刑或拘役，得併科3 千元以下罰金。